最高法院民事判決　　　　　　　　　　　　　　　　八十八年度台上字第三四○號
　　上　訴　人　甲○○
　　訴訟代理人　邱聰安律師
　　　　　　　　盛枝芬律師
　　被 上訴 人　乙　○
右當事人間請求離婚等事件，上訴人對於中華民國八十七年三月二日台灣高等法院花
蓮分院第二審判決（八十六年度家上字第二十六號），提起上訴，本院判決如左：
    主  文
原判決關於駁回上訴人對於第一審命其給付新台幣二百八十八萬四千二百六十五元之
上訴，及第一審關於該部分判決暨第一、二審各該訴訟費用部分廢棄。
右開廢棄部分，被上訴人之訴駁回。
其他上訴駁回。
廢棄部分之各審訴訟費用，由被上訴人負擔；駁回其他上訴部分之第三審訴訟費用，
由上訴人負擔。
    理  由
本件被上訴人主張：伊於民國六十七年間與上訴人結婚，育有子女張雅閔、張景凱、
張景翔及張景堯四人。上訴人先後於八十四年一月二十一日及同年三月一日深夜，對
伊拳打腳踢，致伊頭、臉多處挫傷，嚴重瘀血。經伊提出告訴，於刑事案件審理中，
上訴人為掩飾其罪行，竟誣指伊與黃姓男子有不軌行為，伊受有不堪同居之虐待，自
得依民法第一千零五十二條第一項第三款規定請求離婚，並請求兩造所生子女由伊監
護。又兩造於婚姻關係存續中，購置數筆房地，扣除債務後，尚有剩餘財產，依民法
第一千零三十條之一第一項前段規定，伊亦得請求分配等情，求為准伊與上訴人離婚
，並命兩造所生子女四人，均由伊監護，暨命上訴人給付伊新台幣（下同）三百萬元
之判決（第一審除子女監護部分，命張雅閔、張景堯由被上訴人監護，張景凱、張景
翔由上訴人監護外，其餘均為被上訴人勝訴之判決。被上訴人於原審審理中，就分配
剩餘財產部分減縮請求金額為二百八十八萬四千二百六十五元）。
上訴人則以：因被上訴人藏匿伊之積蓄，且欲將伊承租公有地及台東市○○路○段一
四四號房屋變更為被上訴人名義，及伊發現被上訴人屢與黃姓男子約會，一時激忿而
動手毆打被上訴人，不能認被上訴人係受不堪同居之虐待。又被上訴人於八十三年七
月間標會，得款八十五萬三千四百元，且在郵局帳戶尚有存款五十三萬八千五百七十
六元，應列入財產計算；而伊向張秀英借款一百三十萬元及向丁江河借款二百八十萬
元，則應列入債務予以扣除等語，資為抗辯。
原審以：兩造係夫妻，上訴人先後於八十四年一月二十一日及同年三月一日二度毆打
被上訴人，致被上訴人受有右手手背外側鳩卵大瘀血斑一處、左上膞內側一公分×二
公分瘀血斑一處、頭臉部多處挫傷，嚴重瘀腫，另四肢身體亦多處挫傷瘀血等傷害，
業經刑事法院判處有期徒刑四月確定之事實，有戶籍謄本、刑事判決可稽。上訴人自
認有動手毆打被上訴人，雖抗辯其係因兩造間財產歸屬及感情齟齬致生衝突云云，但
為被上訴人所否認，且縱屬實在，上訴人亦非不得透過協商之方式，甚至訴諸法律途
徑解決，竟毆打被上訴人成傷，此種重大之婚姻暴力行為，予被上訴人身體上及精神
上不可忍受之痛苦，被上訴人主張其受不堪同居之虐待，依民法第一千零五十二條第
一項第三款之規定，請求准伊與上訴人離婚，即非無據。兩造所生子女張雅閔、張景
堯、張景凱、張景翔雖未成年，然年齡最小者已逾十四足歲，爰依渠等之意願，分別
將張雅閔、張景堯交由被上訴人監護，張景凱、張景翔則交上訴人監護。又兩造於婚
姻關係存續中，適用聯合財產制，兩造於婚姻關係存續中取得之聯合財產扣除債務後
，剩餘財產之差額為一千三百五十六萬五千四百六十九元，該金額除以二，再減去被
上訴人所留置之土地款、會款、郵局存款後，餘額為二百八十八萬四千二百六十五元
，被上訴人依民法第一千零三十條之一第一項前段規定請求上訴人給付該款，亦屬正
當。爰維持第一審所為上訴人此部分敗訴之判決，駁回其上訴。
按夫妻於婚姻關係存續中以聯合財產制為其夫妻財產制者，依民法第一千零三十條之
一第一項規定，須於聯合財產關係消滅時，在婚姻關係存續中所取得而現存之原有財
產，扣除婚姻關係存續中所負債務後，如有剩餘，始得請求分配其差額。查兩造係以
聯合財產制為其夫妻財產制，為原審認定之事實，而兩造之聯合財產關係須待被上訴
人取得離婚勝訴確定判決，始歸於消滅，在此之前，兩造現存原有財產之價值及其負
債情形，均處於變動之不確定狀態，尚無從計算其財產有無剩餘及剩餘差額為若干。
被上訴人在聯合財產關係尚未消滅前，即請求分配剩餘財產差額，於法即非有據。原
審維持第一審所為命上訴人給付被上訴人剩餘財產差額二百八十八萬四千二百六十五
元之判決，駁回上訴人該部分之上訴，自有未洽。上訴論旨，指摘此部分原判決不當
，求予廢棄，非無理由，應由本院本於原審確定之事實，自為判決，駁回被上訴人此
部分之訴，期臻適法。次查原審駁回上訴人對於第一審判准兩造離婚及命兩造所生子
女張雅閔、張景堯由被上訴人監護之上訴，認事用法均無不合。上訴論旨，就原審取
捨證據、認定事實之職權行使，指摘原判決此部分為不當，求予廢棄，非有理由。
據上論結，本件上訴一部為有理由，一部為無理由，依民事訴訟法第四百七十七條第
一項、第四百七十九條第一款、第四百八十一條、第四百四十九條第一項、第七十八
條，判決如主文。
中      華      民      國    八十八    年      二      月    二十五    日
                              最高法院民事第四庭
                                  審判長法官  林  奇  福
                                        法官  許  朝  雄
                                        法官  陳  國  禎
                                        法官  李  彥  文
                                        法官  陳  重  瑜
      右正本證明與原本無異
                                              書  記  官
中      華      民      國    八十八    年      三      月     十一     日
                                                                      Ｚ